臺灣高等法院刑事判決　　　　　　　　　　　　九十一年度上更(一)字第二六號
　　上　訴　人　壬○○
　　即　被　告
　　選任辯護人　陳信亮
右上訴人因貪污治罪條例案件，不服臺灣臺北地方法院八十七年度訴字第三九一號，
中華民國八十八年十月七日第一審判決（起訴案號：臺灣臺北地方法院檢察署八十六
年度偵字第一四七六九、一六二八七、一六二八八號）提起上訴，經判決後，由最高
法院發回更審，本院判決如左：
    主  文
原判決關於壬○○利用職務上之機會詐取財物罪刑部分撤銷。
壬○○被訴利用職務上之機會詐取財物無罪。
    理  由
一、公訴意旨略以：壬○○係唐榮鐵工廠股份有限公司（以下簡稱唐榮公司）承包台
    北市捷運局淡水線二０一Ｆ城中施工處長，負責督導綜理唐榮公司承包該標ＢＬ
    七及Ｒ一三南車站結構體工程之業務，為依據法令從事公務之人員。緣唐榮公司
    淡水線二０一Ｆ標施工放樣工程於民國（下同）八十五年三月間分包由海記公司
    承作，八十五年五月改由繼弘公司承接，因海記、繼弘公司因細部放樣測量工程
    欠缺人力執行，壬○○發現有利可圖，諉稱該測量工程由伊出面請驊榮測量有限
    公司（以下簡稱驊榮公司）人員協助，計價放樣款由海記公司領出後整數交由伊
    轉給驊榮公司協助人員，海記公司癸○○不疑有他，為求工程順利，及避免壬○○於工程上刁難，均如數交由戊○○於八十五年三月間某日、四月間某日、五月
    間某日，在唐榮公司施工處或工地交付同轉付壬○○共四十八萬元，至繼弘公司
    承接後，由癸○○交待該公司實際負責人丙○○繼續給付，丙○○隨即同意該公
    司會計乙○○於八十五年六月十四日左右、同年七月十九日左右、八月十七日左
    右、十一月二日左右，在辦公室內分別交付壬○○二十萬元、十萬元、二十萬元
    、五萬元共計五十五萬元，自八十五年三月二十六日左右至同年十一月二日左右
    止，壬○○共計收取海記公司及繼弘公司交付之放樣測量款一百零三萬（恰為施
    工放樣工程總款），惟壬○○僅陸續經唐榮公司城中施工處負責監督測量工程之
    甲○○轉給驊榮公司辛○○約二十五萬元，辛○○再將其中一半分給參與測量工
    作之李嘉祥、盧建勳二人，另餘款七十八萬元則為壬○○詐取等情，因認被告壬○○涉犯貪污治罪條例第五條第一項第二款公務員利用職務上之機會詐取財物罪
    嫌云云。
二、按犯罪事實，應依證據認定之，無證據不得推定其犯罪事實；又不能證明被告犯
    罪者，應諭知無罪之判決，刑事訴訟法第一百五十四條、第三百零一條第一項分
    別定有明文。次按刑事訴訟法上所謂認定犯罪事實之證據，係指足以認定被告確
    有犯罪行為之積極證據而言，該項證據自須適合於被告犯罪事實之認定，始得採
    為斷罪資料。如未能發現相當證據，或證據不足以證明，自不能以推測或擬制之
    方法，以為裁判之基礎。又刑事訴訟上證明之資料，無論其為直接或間接證據，
    均須達於通常一般之人均不致有所懷疑，而得確信其為真實之程度，始得據為有
    罪之認定，若其關於被告是否犯罪之證明未能達此程度，而有合理性懷疑之存在
    ，致使無從形成有罪之確信，根據「罪證有疑，利於被告」之證據法則，即不得
    遽為不利被告之認定，此分別有最高法院二十九年上字第三一○五號、四十年臺
    上字第八六號、七十六年臺上字第四九八六號判例可資參照。又貪污治罪條例第
    五條第一項第二款利用職務上之機會，詐取財物罪，須意圖為自己不法所有，藉
    職務上之一切事機，以欺罔手段，使人陷於錯誤而交付財物，始足當之。修正前
    之貪污治罪條例第五條第一項第二款規定之利用職務上之機會詐取財物罪，所謂
    利用職務上機會，係指利用職務上所有之一切事機之意，不論係其職務本身所固
    有，抑由職務衍生之事機，均包括在內（八十八年度台上字第二九三八號）。貪
    污治罪條例第五條第一項第二款公務員利用職務上之機會詐取財物既遂罪，必須
    被害人之交付財物，係出於公務員施用詐術而陷於錯誤所致，始足當之；倘公務
    員利用職務上之機會施用詐術欲獲取財物，但被害人明知其詐，仍基於其他原因
    交付財物者，即不能遽以該罪相繩（八十八年度台上字第五三二號判決）。貪污
    治罪條例第五條第一項第二款規定利用職務上之機會詐取財物，其所謂「利用職
    務上之機會」，係指假借職務上之一切事機，予以利用者而言，其所利用者，職
    務本身固有之事機，固不論矣，即使由職務上所衍生之機會，亦應包括在內，要
    不以職務上有最後決定權者為限（八十七年度台上字第三四四六號判決）。而證
    人之證言固非不得做為認定被告犯罪事實之證據，惟須此項證言無瑕疵可指，且
    與事實相符者，始足當之，苟證人之證言有瑕疵時，即不得做為不利被告認定之
    唯一依據。
二、本件公訴人認被告涉有上開利用職務詐取財物罪，無非以海記公司總經理癸○○
    、會計戊○○、繼弘公司負責人丙○○、會計乙○○等人之指證，及證人甲○○
    於偵訊證稱：「壬○○每次給辛○○二至五萬元，先後共四次交付，總數不會超
    過二十萬元」云云，辛○○於調查、偵訊證稱：「壬○○叫伊去做額外之工作會
    補貼，但未說多少錢，後來透過甲○○，每次給伊五萬元，先後四、五次，總數
    約二十五、六萬元，於調查局約談前，與謝見面，謝要伊偽稱自八十五年一月開
    始，每月由壬○○送十萬給伊，伊怕偽證，故照實說」等語，另有辛○○之事實
    說明書一紙，海記公司之支出傳票四份，繼弘公司支付款項總帳、分列帳及記事
    簿、施工預算明細表各一份，乙○○提供之清表四份及說明說書可稽，為主要論
    據。
三、訊據上訴人即被告壬○○否認右開被訴犯罪事實，辯稱略以：「係負責督導承包
    工程之進行，非引介人員及轉發工程款、報酬為業務。海記公司向唐榮公司承包
    細部放樣工程，因欠缺相關測量人員，海記公司先向驊榮測量公司要人，驊榮公
    司推薦測量員辛○○承作，楊某不能信任海記公司之支付能力，始找伊作擔保，
    約定由伊轉交工程款，伊前後由海記、繼弘二公司交下之款項計七十八萬元，均
    如數交給測量單位之甲○○轉交辛○○，何來詐欺。該項放樣細部測量工程，辛○○另僱有二人，每月應支付工資近十萬元，倘伊僅轉交二十五萬元許，何來支
    付歷八個月之需，又未中途輟工，可見指伊只轉發約二十五萬元為不實」云云。
四、經查：
(一)、唐榮公司承攬其所承包之上開淡水線二０一Ｆ標工程，其中施工放樣工程（亦稱
    細部放樣工程）係該公司負責測量之副工程師甲○○於八十五年一月二日依工程
    需要，擬具簽呈向該公司要求招商承做，唐榮公司乃招商開標議價，最後由海記
    公司以一百零三萬元議定價格承包。有甲○○所具簽呈影本、唐榮、海記二公司
    所訂之業務（專業工程）分包契約書影本各一紙附卷可憑（見原審(二)卷第四八頁
    、第二五二頁、第二五三頁），則該工程之議價案係由甲○○個人依職責評估提
    出，事前未與被告商討（見一審(二)卷第二二七頁反面，宋證言），被告於議價後
    簽約始知，自無從如何預知有利可圖。
(二)、海記公司承攬本件放樣工程之後，因無足夠之測量人員，乃先囑意辛○○承作，
    楊某初予拒絕，始委請被告從中協助並約定由被告代轉各次工程款（即由被告保
    證海記公司支付能力意思），始為同意等情，已據辛○○於偵查證稱：「海記根
    本沒有足夠的測量人員，有私下請我做，因海記公司不健全，後來壬○○與我認
    識，才委託我做」云云（四七六九號偵卷第一七八頁）。證人甲○○於八十九年
    九月十五日證稱：「海記之前有找辛○○，楊某拒絕，海記透過壬○○拜託辛○○」云云，為同一證述（本院四四四七號卷一第二三三頁），均核與海記公司總
    經理癸○○於調查局稱：「因海記公司無足夠測量員，無法作業，經壬○○協調
    後，決定由壬○○自行協調測量公司人員作業，工程撥款下來後，再由海記公司
    扣除百分之五稅金後交給壬○○，再由壬○○交給測量人員」（四七六九號偵卷
    第七五頁），八十六年六月十九日於偵查中亦稱「公司無法請測量公司，我要求
    壬○○找測量公司來做，那些錢是經由壬○○交給測量公司」等語，大致相符，
    自足為採，
(三)、被告既承海記公司之委託，去找辛○○承作該項工程，言明工程款由被告轉付，
    被告自始即非出於主導地位，僅消極地受委託成全承作之約定及工程款之轉付。
    此業據經手該款項之人員即海記公司會計戊○○、繼弘公司會計乙○○均稱：「
  該款項由渠裝入信封交給被告」云云（一四七六九號偵卷第一二九頁反面、二五
    頁反面）。證人甲○○亦稱：「大概是四或五次‧‧‧錢都是信封袋裝著，我沒
    拆開看，我依其厚度概估約四、五萬元」（原審卷第二三三頁）、「有經手辛○○之報酬。是壬○○交給我再轉交。因我也在工地測量，圖私下方便而已。我收
    支都未經過簽收，信封也從未打開過」（本院九十年十一月十五日訊問筆錄）。
    辛○○先後稱：「本人僅收到二十五、六萬元」、「每次五萬元用信封裝，我回
    去再點收」（偵卷第一七四、一七八頁）、「甲○○拿給我幾次，忘了」（一審
    (一)卷第一八七頁）、「工程款收受不用寫單據，因是私下做的」（本院前審(一)卷
    第四四頁）、「我係與唐榮、海記均未訂立契約，是口頭叫我來幫忙」云云（見
    九十年九月六日筆錄），均一致供明收付轉交此項工程款，係因私下承受工程，
    均不必簽收，亦未當面點清等情以觀，足認此項款項之轉付，純係三方面（即海
    記公司、辛○○及被告）私下信賴之約定。辛○○既依約定提供勞務承作測量工
    作，被告自有依約定收由各該公司會計支付之工程款，再請甲○○轉交辛○○。
    而海記、繼弘二公司在標價一０三萬元之內，依進度支付工程款，自屬有正當原
    因，毫無受詐陷於錯誤而給付之可言，被告每次係由各該公司會計員將款交託轉
    付，被告行為自非係詐術之行使甚明。
(四)、被告係唐榮公司承包臺北捷運局淡水線二０一Ｆ標工程，受該公司約聘為城中施
    工處處長，負責綜理承包該標之結構體工程業務，有唐榮公司八十七年十月十三
    日（八七）唐人字第０四六六五號致原審法院函一紙可憑（原審(三)卷第五二、一
    四九頁），平時並無掌理工程款轉發事務，本件工程款係私受委託收轉，又不必
    經手人簽交，已如上述，則與其職務毫無干涉，其行為自非利用其職務上之事機
    。而起訴書及原審判決證據理由欄內所引證人即海記公司總經理癸○○、會計戊○○（一四七六九號偵卷第七六、一三三、一三四、四、一二九、一三０頁）、
    繼弘公司負責人丙○○、會計乙○○（同卷第五０至五四、七一、七二、一三一
    、一三二頁、二三至二九頁、第四六、四七、一三０、一三一頁，原審(一)卷第一
    八五、一八六、一八三、一八四、一八九頁）、甲○○（同上卷第一四０、一六
    二頁，原審(二)卷第二二六至二二八頁）、辛○○（同上偵卷第一七二至一七四、
    一七七至一七九頁，原審(一)卷第一八六、一八七頁）等人之證言，經核均係就本
    件工程如何為辛○○承作、各項工程款如何支付、被告如何轉交等事項為陳述，
    並無指稱被告係如何虛構事實，以欺罔方法使海記、繼弘公司人員陷於錯誤而發
    款交付之供詞，各該證言均無從適為被告犯罪之證明。
(五)、被告稱其代為收受之款項悉交請甲○○轉送，然甲○○先後稱：「每次約二至五
    萬元，總數約十餘萬元」（一四七六九號偵卷第一四０頁反面）、「每次二至三
    萬元，沒有超過五萬元，用信封裝，沒有打開來看」（同上偵卷第一六二頁）、
    「收錢時沒打開看，會點，依其厚度約四、五萬元」（一審(二)卷第二二七頁反面
    ）、「因未打開來看，僅概為估計而已」、「我不知道是什麼錢，信封是封的，
    我不知道有多少錢，我在調查局的時候，我也是這樣說，我沒有拆封，我當然沒
    有算有多少錢」（本院卷第一０九頁）等語。證人辛○○固於調查局及檢察官訊
    問時陳稱：「壬○○透過甲○○轉交四至五次現金給我，每次約五萬元，總數額
    僅二十五、六萬元」，並出具說明書（同上偵卷第一七三頁反面、一七五頁），
    但在原審調查時則改稱：「收到工程款七、八十萬元，在調查局亦是如此說，調
    查局（時）口氣很差，並將甲○○之筆錄給我看。調查局認我說的與甲○○不同
    ，為不必要麻煩，改說二十五、六萬元，講多了會生逃稅問題，我說二十五、六
    萬是指獲利而已」云云（一審(三)卷第三三三頁）。則卷附海記公司支出傳票、繼
    弘公司帳表等，均查無受款人之任何簽印單據，僅係付款支出之記載，究被告實
    收轉交金額多少，以及辛○○實收多少，因所有經收之人員均未簽收及當面點交
    清楚，均僅指係一個概數，洵無法憑以認定各確實金額，至被告是否有從中挪用
    ，金額多少，均無從查得切確證據以為認定。付款之海記、繼弘二公司及收款之
    辛○○自始迄未對被告有何行詐得利之指控或追究，自不能單憑證人等上開不明
    確之證詞及未完整之會計表冊憑證，遽指被告有利用職務上之機會詐取工程款入
    己之事實。
(六)、九十一年度台上字第一四五六號發回要旨以：「系爭施工放樣工程，海記公司承
    包後，委由辛○○施作，當時係約定按實際施工日數及人數付工資？抑全部工程
    委由辛○○施作，工程款一百零三萬元均支付辛○○？如全數付予辛○○，海記
    公司何以願意承攬該工程而自行負擔稅捐？報酬係辛○○與海記公司洽談或被告
    分別與辛○○及海記公司商談？被告有無從中隱瞞實情施詐？凡此攸關被告是否
    犯罪之重要待證事項，原審悉未詳查敘明，遽行判決，顯有可議」。經依以上問
    題傳訊辛○○，據其陳述：「（工資是如何把他談出來的？因為我們大概是因為
    工程的期限，每月大概付款十萬元來支付）」「（十萬元）是我與羅先生協商的
    」、「他怎麼給，是由唐榮公司的款項付出來，就透過謝處長轉交給我」、「一
    組三人做放樣工作」、「三人之中一個熟手二千五百元，二個助手二千元」、「
    （平均每月要付他們多少工資？）大約七、八萬元，這個工作並不是每天都有，
    因為進度關係，我們是按照出工的狀況，由我支付」、「（前後共被告交付多少
    錢？）大概七、八十萬元」、「（在調查局說從被告轉來二十六萬元，是如何算
    的？）當初在調查局，一開始，我就說七、八十萬元，但是他們移送之後，甲○○的口供只有二十五萬元」、「因為調查局的人員，已經設定甲○○的口供，所
    以我是根據甲○○的口供去製作的」等（本院卷第四六至四九頁）。再以前開問
    題傳訊癸○○，據其陳稱：「唐榮公司因為工程落後，海記公司說無人放樣，無
    法趕工，所以我拜託一個測量公司的人，可能就是辛○○。我去拜託處長講好，
    如果薪水拿不到怎麼辦，所以我要將薪水的費用交由處長轉交，因為處長的身分
    他們比較信任」、「他們如何去發我不管」（本院卷第二０五頁），而丙○○則
    陳稱：「我是中途才參與的，我是因為癸○○告訴我，我才支付的」（本院卷第
    五一頁），丁○○則陳稱：「八十五年四月以前我是負責人，以後就是辛○○先
    生」（本院卷第五三頁），己○○則陳稱：「（為何找海記議價？）說起來實際
    上我們不願意給海記做，因為海記的配合度不是很好，但是經過內部的研究後，
    是因為不給他作，他的藉口更多」、「我印象中他有帶人進來，應該是有二組，
    一組作內部，一組作結構」、「（放樣組名單如何來的？）我是根據海記給的，
    還有辛○○、小蔡、潘姓人員提供的」（本院卷第五四頁），子○○則陳稱：「
    應該有二組在做」、「一個測量，一個細部放樣」、「（細部放樣由幾人在做？
    ）三人」（本院卷第五九頁），庚○○稱：「我確實看過公文，是要我們加緊趕
    工，而且已經到了解約的標準」等語（本院卷第五九頁），然依以上證人所陳，
    仍不足以為被告不利之認定。
(七)、九十一年度台上字第一四五六號發回要旨另以：「辛○○承作系爭工程，共有幾
    人施工？海記公司及繼弘公司有無派人共同施作？辛○○前後施工之工資為若干
    ？海記公司及繼弘公司如有派人共同施工，為何願將全數工程款交付被告轉交？
    二公司會計戊○○、乙○○支付工程款現金時，有無經內部審核程序？有無虛偽
    記載情事？如無付款之原始憑證，如何記帳？究竟二公司實付金額為何？證人戊○○、乙○○證稱分次交與被告之金額，分別共四十八萬元及五十五萬元之證言
    ，是否真實可採？原審均未調查、釐清，亦有未合」（九十一年度台上字第一四
    五六號發回要旨），經依以上問題傳訊丙○○，據其陳稱：「我接了以後，癸○○告訴我，放樣的部分，要每月十萬元，要給唐榮公司，但沒有告訴我原因」、
    「（每月是由何人交給唐榮公司？）都是由癸○○轉交的，單子上有寫謝，然後
    把單子交給乙○○交給癸○○，再由癸○○交給他們」（本院卷第五十頁），再
    傳訊乙○○，據其陳稱：「好像一個月付一次，要付多少，沒有一定的數目字，
    十萬也有，二十萬也有，沒有很清楚，這是癸○○說的，他說要依撥下來的錢為
    準，要付十萬元或者二十萬元」、「（錢要交給誰？）有，他交代交給謝處長，
    為何要交給他，我不清楚」（本院卷第一四六頁）。且傳訊癸○○，據其陳稱：
    「我不太清楚，海記公司與繼弘公司發生問題，是因為海記公司的老闆發生車禍
    ，無法處理事情，做不下去，我與海記公司有親戚關係我才來幫忙」（本院卷第
    二０六頁）等語，至於證人戊○○則數次傳喚並二次囑當地警察局拘提與實地查
    訪均未果（卷附拘票與臺北縣警察局中和警察分局覆函，本院卷第二七九頁），
    而依以上證人所陳，亦不足以為被告不利認定。
五、綜上事證，本案尚未達於通常一般之人均不致有所懷疑，得確信其為真實之程度
    ，而有合理性懷疑之存在，本院無從形成有罪之確信。此外，復查無其他積極證
    據足資認定被告涉犯貪污治罪條例第五條第一項第二款罪嫌，既不能證明被告犯
    罪，根據「罪證有疑，利於被告」之證據法則，依法應諭知被告無罪，原審疏未
    詳察，遽對被告論罪科刑，尚有未洽，本件被告上訴意旨否認犯罪，指摘原判決
    關於被訴貪污治罪條例第五條第一項第二款部分不當為有理由，應將原判決此部
    分撤銷改判，另為無罪之諭知。
據上論結，應依刑事訴訟法第三百六十九條第一項前段、第三百六十四條、第三百零
一條第一項，判決如主文。
本案經檢察官王安明到庭執行職務。
中華    民    國    九十一    年      九        月        四        日
                              臺灣高等法院刑事第七庭
                                  審判長法  官  吳  啟  民
                                        法  官  林  瑞  斌
                                        法  官  施  俊  堯
右正本證明與原本無異。
如不服本判決，應於判決收受送達後十日內向本院提出上訴書狀，其未敘述上訴
之理由者並得於提起上訴後十日內向本院補提理由書（均須按他造當事人之人數
附繕本）。
                                        書記官  陳  彥  蕖
中    華    民    國    九十一    年      九        月        四        日
